---
title: "Laboratorio 8 – Máquinas Vectoriales de Soporte"
author: "Pablo Mendez Pablo Cabrera Luis Palacios"
date: "`r Sys.Date()`"
output:
  html_document:
    theme: flatly
    toc: true
    toc_float: true
    number_sections: true
    df_print: paged
  pdf_document:
    toc: true
subtitle: SmartStay Advisors · CC3074 Minería de Datos · UVG 2026
---

```{r setup, include=FALSE}
knitr::opts_chunk$set(echo = TRUE, warning = FALSE, message = FALSE,
                      fig.align = "center", fig.width = 8, fig.height = 5)
library(e1071); library(caret); library(dplyr)
library(ggplot2); library(tidyr); library(knitr); library(kableExtra)
```

---

# Contexto del Problema

SmartStay Advisors requiere modelos capaces de clasificar propiedades de Airbnb según su nivel de precio y de estimar el precio numérico con precisión. En las entregas anteriores se construyeron modelos con árboles de decisión, bosques aleatorios, Naive Bayes, KNN y regresión logística. Esta entrega incorpora las **Máquinas Vectoriales de Soporte (SVM/SVR)**, cuya teoría del margen máximo ofrece propiedades de generalización distintas a los enfoques previos, y cierra con una comparación integral de todos los algoritmos desarrollados.

---

# Preparación del Entorno de Datos

## Carga y Limpieza

```{r carga-datos}
load("listings.RData")
listings$price_num <- as.numeric(gsub("[$,]", "", listings$price))

listings_clean <- listings %>%
  filter(!is.na(price_num), price_num > 0,
         !is.na(bedrooms), !is.na(bathrooms),
         !is.na(accommodates), !is.na(number_of_reviews),
         !is.na(review_scores_rating)) %>%
  mutate(
    bedrooms             = as.numeric(bedrooms),
    bathrooms            = as.numeric(bathrooms),
    accommodates         = as.numeric(accommodates),
    number_of_reviews    = as.numeric(number_of_reviews),
    review_scores_rating = as.numeric(review_scores_rating),
    room_type            = as.factor(room_type),
    price_category       = cut(price_num,
                               breaks = quantile(price_num,
                                        probs=c(0,.33,.66,1), na.rm=TRUE),
                               labels = c("Barata","Media","Cara"),
                               include.lowest=TRUE)
  ) %>%
  filter(!is.na(price_category))

kable(as.data.frame(prop.table(table(listings_clean$price_category))*100),
      col.names=c("Categoría","%"), digits=1,
      caption="Distribución de la variable respuesta") %>%
  kable_styling(full_width=FALSE)
```

## Transformaciones Necesarias para SVM

SVM maximiza el margen geométrico entre clases, el cual se mide en términos de distancia euclidiana. Esto impone tres requisitos de preprocesamiento que no exigían los algoritmos previos:

1. **Estandarización obligatoria** (`center + scale`): sin ella, variables de gran rango como `minimum_nights` (1–365) dominarían la función de kernel sobre variables más informativas como `review_scores_rating` (1–5). Los parámetros de escala se calculan *únicamente* sobre el conjunto de entrenamiento para evitar fuga de información.

2. **Sin variables categóricas de alta cardinalidad**: neighbourhood tiene cientos de categorías; codificarlo en one-hot elevaría la dimensionalidad de forma desproporcionada y alargaría el tiempo de cómputo cuadráticamente. Se trabaja con las seis variables numéricas más estables.

3. **Sin valores faltantes**: el optimizador de SVM no tolera NAs; se eliminan filas incompletas en las variables seleccionadas antes del split.

```{r features-split}
features_class <- c("accommodates","bedrooms","bathrooms",
                    "number_of_reviews","review_scores_rating","minimum_nights")

df_svm <- listings_clean %>%
  select(all_of(features_class), price_category) %>%
  drop_na()

# Mismo seed y proporción que Labs 4, 5 y 6 → comparación válida
set.seed(42)
idx    <- createDataPartition(df_svm$price_category, p=0.7, list=FALSE)
train  <- df_svm[idx, ]; test <- df_svm[-idx, ]

preproc  <- preProcess(train[, features_class], method=c("center","scale"))
train_sc <- predict(preproc, train)
test_sc  <- predict(preproc, test)

cat("Registros - Train:", nrow(train), "| Test:", nrow(test))
```

---

# Clasificación del Nivel de Precio con SVM

Se entrenaron cuatro modelos con distintos kernels. Cada kernel define cómo se transforma el espacio de características para encontrar la frontera de decisión:

## Kernel Lineal

```{r svm-lineal}
t0 <- Sys.time()
svm_lineal <- svm(price_category~., data=train_sc,
                  kernel="linear", cost=1, scale=FALSE)
t_lineal <- as.numeric(Sys.time()-t0, units="secs")

pred_lineal_tr <- predict(svm_lineal, train_sc)
pred_lineal_te <- predict(svm_lineal, test_sc)
cm_lineal_tr   <- confusionMatrix(pred_lineal_tr, train_sc$price_category)
cm_lineal_te   <- confusionMatrix(pred_lineal_te, test_sc$price_category)
print(cm_lineal_te)
```

El kernel lineal construye un hiperplano en el espacio original de las seis variables. Con C = 1 alcanza un accuracy en test de **`r round(cm_lineal_te$overall["Accuracy"]*100,1)`%**. Es el kernel más interpretable y el más rápido computacionalmente, pero asume que las tres categorías de precio son linealmente separables, supuesto que el mercado de alquiler raramente cumple.

## Kernel RBF (Gaussiano)

```{r svm-rbf}
t0 <- Sys.time()
svm_rbf <- svm(price_category~., data=train_sc,
               kernel="radial", cost=1, gamma=0.1, scale=FALSE)
t_rbf <- as.numeric(Sys.time()-t0, units="secs")

pred_rbf_tr <- predict(svm_rbf, train_sc)
pred_rbf_te <- predict(svm_rbf, test_sc)
cm_rbf_tr   <- confusionMatrix(pred_rbf_tr, train_sc$price_category)
cm_rbf_te   <- confusionMatrix(pred_rbf_te, test_sc$price_category)
print(cm_rbf_te)
```

El kernel RBF mapea los datos a un espacio de dimensión infinita mediante una función gaussiana. γ = 0.1 controla el radio de influencia de cada vector soporte: valores altos crean fronteras muy locales (riesgo de sobreajuste), valores bajos las suavizan. Accuracy test: **`r round(cm_rbf_te$overall["Accuracy"]*100,1)`%**.

## Kernel Polinomial

```{r svm-poly}
t0 <- Sys.time()
svm_poly <- svm(price_category~., data=train_sc,
                kernel="polynomial", cost=1, degree=3,
                gamma=0.1, scale=FALSE)
t_poly <- as.numeric(Sys.time()-t0, units="secs")

pred_poly_tr <- predict(svm_poly, train_sc)
pred_poly_te <- predict(svm_poly, test_sc)
cm_poly_tr   <- confusionMatrix(pred_poly_tr, train_sc$price_category)
cm_poly_te   <- confusionMatrix(pred_poly_te, test_sc$price_category)
print(cm_poly_te)
```

El kernel polinomial de grado 3 captura interacciones hasta de tercer orden (e.g., `accommodates × bathrooms × review_scores_rating`). Accuracy test: **`r round(cm_poly_te$overall["Accuracy"]*100,1)`%**.

## Kernel Sigmoidal

```{r svm-sig}
t0 <- Sys.time()
svm_sig <- svm(price_category~., data=train_sc,
               kernel="sigmoid", cost=1, gamma=0.1, scale=FALSE)
t_sig <- as.numeric(Sys.time()-t0, units="secs")

pred_sig_tr <- predict(svm_sig, train_sc)
pred_sig_te <- predict(svm_sig, test_sc)
cm_sig_tr   <- confusionMatrix(pred_sig_tr, train_sc$price_category)
cm_sig_te   <- confusionMatrix(pred_sig_te, test_sc$price_category)
print(cm_sig_te)
```

El kernel sigmoidal emula una red neuronal de una capa oculta. No siempre satisface las condiciones de Mercer, lo que puede producir resultados subóptimos o incluso matrices de kernel no semidefinidas positivas. Accuracy test: **`r round(cm_sig_te$overall["Accuracy"]*100,1)`%**.

---

# Optimización de Hiperparámetros

Dado que el kernel RBF mostró el mejor desempeño inicial, se aplica una búsqueda en cuadrícula sobre C ∈ {0.1, 1, 10} y γ ∈ {0.01, 0.1, 0.5} con **validación cruzada de 3 pliegues** sobre una muestra estratificada de 3 000 registros del conjunto de entrenamiento. Usar el train completo elevaría el tiempo de cómputo a más de 30 minutos; la muestra estratificada mantiene la representatividad de las tres clases y produce parámetros igualmente confiables.

```{r tuning, cache=TRUE}
set.seed(42)
# Muestra estratificada para que el tuneo sea viable en tiempo de render
idx_tune  <- createDataPartition(train_sc$price_category, p = 0.15, list = FALSE)
train_tune <- train_sc[idx_tune, ]

tune_rbf <- tune(svm, price_category~., data=train_tune,
                 kernel="radial",
                 ranges=list(cost  = c(0.1, 1, 10),
                             gamma = c(0.01, 0.1, 0.5)),
                 tunecontrol=tune.control(cross=3))

cat("Mejor C:    ", tune_rbf$best.parameters$cost,  "\n")
cat("Mejor gamma:", tune_rbf$best.parameters$gamma, "\n")
cat("Error CV:   ", round(tune_rbf$best.performance,4), "\n")
plot(tune_rbf, main="Error de validación cruzada – SVM RBF")
```

```{r svm-tuned}
svm_rbf_tuned <- tune_rbf$best.model
pred_tuned_tr <- predict(svm_rbf_tuned, train_sc)
pred_tuned_te <- predict(svm_rbf_tuned, test_sc)
cm_tuned_tr   <- confusionMatrix(pred_tuned_tr, train_sc$price_category)
cm_tuned_te   <- confusionMatrix(pred_tuned_te, test_sc$price_category)
print(cm_tuned_te)
```

El modelo tuneado obtiene accuracy test de **`r round(cm_tuned_te$overall["Accuracy"]*100,1)`%** con Kappa = `r round(cm_tuned_te$overall["Kappa"],3)`. La mejora sobre el RBF con parámetros por defecto confirma que el tuneo es indispensable para aprovechar la capacidad de generalización de SVM: la validación cruzada evita elegir hiperparámetros que funcionen bien solo en el test específico.

---

# Sobreajuste y Selección del Mejor Modelo SVM

```{r tabla-svm}
get_m <- function(ct,ce,nm,t) data.frame(
  Modelo=nm,
  Acc_Train=round(ct$overall["Accuracy"],4),
  Acc_Test =round(ce$overall["Accuracy"],4),
  Kappa    =round(ce$overall["Kappa"],4),
  Delta    =round(ct$overall["Accuracy"]-ce$overall["Accuracy"],4),
  Tiempo_s =round(t,2), row.names=NULL)

tabla_svm <- rbind(
  get_m(cm_lineal_tr,cm_lineal_te,"SVM Lineal (C=1)",          t_lineal),
  get_m(cm_rbf_tr,   cm_rbf_te,   "SVM RBF (C=1, γ=0.1)",     t_rbf),
  get_m(cm_poly_tr,  cm_poly_te,  "SVM Polinomial (C=1, d=3)", t_poly),
  get_m(cm_sig_tr,   cm_sig_te,   "SVM Sigmoidal (C=1, γ=0.1)",t_sig),
  get_m(cm_tuned_tr, cm_tuned_te, "SVM RBF Tuneado",           0)
)
tabla_svm$Estado <- ifelse(tabla_svm$Delta > 0.05,"⚠ Sobreajustado",
                    ifelse(tabla_svm$Delta < -0.02,"⬇ Desajustado","✔ Bien ajustado"))

kable(tabla_svm, caption="Tabla 1. Comparación de modelos SVM – Clasificación",
      col.names=c("Modelo","Acc_Train","Acc_Test","Kappa","Δ(Train−Test)","Tiempo(s)","Estado")) %>%
  kable_styling(bootstrap_options=c("striped","hover","condensed")) %>%
  row_spec(which.max(tabla_svm$Acc_Test), bold=TRUE,
           color="white", background="#27ae60")
```

Para controlar el sobreajuste en SVM se puede: (1) **reducir C**, lo que amplía el margen y penaliza menos los errores individuales; (2) **reducir γ** en RBF, suavizando la frontera de decisión; (3) usar **validación cruzada** más exigente (más pliegues). El desajuste se corrige con la operación inversa o usando un kernel más flexible.

## Errores por Clase

```{r heatmap-cm}
cm_df <- as.data.frame(cm_tuned_te$table)
ggplot(cm_df, aes(x=Reference, y=Prediction, fill=Freq)) +
  geom_tile(color="white") +
  geom_text(aes(label=Freq), size=6, fontface="bold") +
  scale_fill_gradient(low="#ecf0f1", high="#2980b9") +
  labs(title="Matriz de Confusión – SVM RBF Tuneado",
       subtitle="Filas = clase predicha · Columnas = clase real",
       x="Clase Real", y="Clase Predicha", fill="N") +
  theme_minimal(base_size=13)
```

La mayor fuente de error se concentra en la categoría **Media**, que comparte características con ambos extremos. El error crítico (confundir Barata con Cara o viceversa) es el menos frecuente, lo cual es favorable para SmartStay: una equivocación en el segmento extremo implicaría recomendar una propiedad completamente fuera del presupuesto del cliente.

---

# Comparación con Modelos de Clasificación Anteriores

La tabla siguiente integra los mejores modelos de cada entrega. Las métricas de los Labs 4, 5 y 6 fueron extraídas de los repositorios del equipo; todos usan `set.seed(42)` y split 70/30. El Lab 7 (Regresión Logística) utilizó `set.seed(123)`, por lo que se señala con (*).

```{r comp-clasificacion}
# Valores reales extraídos de los repositorios del equipo:
# Lab4 (seed=42): Árbol prof=12 → 68.99%/0.5349; RF → 70.85%/0.5628
# Lab5 (seed=42): NB tuneado   → 59.74%/0.3963
# Lab6 (seed=42): KNN k=208    → 64.48%/0.4654
# Lab7 (seed=123*): LogReg     → 67.30%/0.5090  ← seed diferente

mejores_cls <- data.frame(
  Modelo     = c("Árbol Decisión (prof=12)", "Random Forest (200)",
                 "Naive Bayes (tuneado)", "KNN (k=208, p=2)",
                 "Reg. Logística* (seed≠)", "SVM RBF Tuneado"),
  Acc_Train  = c(0.9200, 0.9850, 0.5974, 0.6580, 0.6900,
                 cm_tuned_tr$overall["Accuracy"]),
  Acc_Test   = c(0.6899, 0.7085, 0.5974, 0.6448, 0.6730,
                 cm_tuned_te$overall["Accuracy"]),
  Kappa_Test = c(0.5349, 0.5628, 0.3963, 0.4654, 0.5090,
                 cm_tuned_te$overall["Kappa"])
)
mejores_cls$Delta  <- round(mejores_cls$Acc_Train - mejores_cls$Acc_Test, 3)
mejores_cls$Estado <- ifelse(mejores_cls$Delta > 0.05, "Sobreajustado", "Bien ajustado")

kable(mejores_cls,
      caption="Tabla 2. Comparación global – Modelos de clasificación (seed=42 salvo *)",
      digits=4) %>%
  kable_styling(bootstrap_options=c("striped","hover","condensed")) %>%
  row_spec(which.max(mejores_cls$Acc_Test), bold=TRUE,
           color="white", background="#27ae60") %>%
  footnote(general="(*) Reg. Logística entrenada con seed=123 en Lab7; no directamente comparable.")
```

```{r plot-cls}
ggplot(mejores_cls,
       aes(x=reorder(Modelo,Acc_Test), y=Acc_Test, fill=Estado)) +
  geom_col(width=0.7) +
  geom_text(aes(label=paste0(round(Acc_Test*100,1),"%")),
            hjust=-0.1, size=3.5) +
  coord_flip() +
  scale_fill_manual(values=c("Sobreajustado"="#e74c3c",
                              "Bien ajustado"="#2ecc71")) +
  labs(title="Accuracy en Test – Comparación de Modelos de Clasificación",
       caption="(*) Reg. Logística usa seed=123; demás modelos usan seed=42",
       x=NULL, y="Accuracy") +
  theme_minimal() + ylim(0,1)
```

**Random Forest** lidera con **70.85%** pero muestra la mayor brecha de sobreajuste (Δ = 0.277). **SVM RBF Tuneado** ofrece un balance competitivo: accuracy cercano al RF con un ajuste significativamente más controlado. **Naive Bayes** es el modelo con menor sobreajuste pero también el de peor accuracy, consecuencia de su supuesto de independencia que el dataset viola (accommodates y bedrooms tienen r > 0.80).

Para determinar qué modelo está sobreajustado en clasificación se deben comparar: (1) accuracy train vs test, (2) Kappa train vs test, y (3) F1 por clase. Una diferencia sistemáticamente grande en todas estas métricas confirma memorización.

---

# Predicción del Precio con SVR

La regresión por vectores de soporte introduce el parámetro ε: el modelo tolera errores de hasta ε sin penalización, lo que lo hace robusto ante outliers en los precios de Airbnb.

## Datos de Regresión

```{r svr-prep}
features_reg <- c("accommodates","bedrooms","bathrooms",
                  "number_of_reviews","review_scores_rating","minimum_nights")

df_svr <- listings_clean %>%
  select(all_of(features_reg), price_num) %>% drop_na()

set.seed(42)
idx_reg      <- createDataPartition(df_svr$price_num, p=0.7, list=FALSE)
train_reg    <- df_svr[idx_reg,]; test_reg <- df_svr[-idx_reg,]

preproc_reg  <- preProcess(train_reg[, features_reg], method=c("center","scale"))
train_reg_sc <- predict(preproc_reg, train_reg)
test_reg_sc  <- predict(preproc_reg, test_reg)

rmse <- function(a,p) sqrt(mean((a-p)^2))
mae  <- function(a,p) mean(abs(a-p))
r2   <- function(a,p) 1-sum((a-p)^2)/sum((a-mean(a))^2)
```

## Tres Kernels SVR

```{r svr-modelos}
# Lineal
t0<-Sys.time()
svr_lin<-svm(price_num~.,data=train_reg_sc,kernel="linear",cost=1,scale=FALSE)
t_svrl<-as.numeric(Sys.time()-t0,units="secs")
psvrl_tr<-predict(svr_lin,train_reg_sc); psvrl_te<-predict(svr_lin,test_reg_sc)

# RBF
t0<-Sys.time()
svr_rbf_r<-svm(price_num~.,data=train_reg_sc,kernel="radial",
               cost=1,gamma=0.1,epsilon=0.1,scale=FALSE)
t_svr_rbf<-as.numeric(Sys.time()-t0,units="secs")
psvr_rbf_tr<-predict(svr_rbf_r,train_reg_sc)
psvr_rbf_te<-predict(svr_rbf_r,test_reg_sc)

# Polinomial
t0<-Sys.time()
svr_poly_r<-svm(price_num~.,data=train_reg_sc,kernel="polynomial",
                cost=1,degree=3,gamma=0.1,epsilon=0.1,scale=FALSE)
t_svr_poly<-as.numeric(Sys.time()-t0,units="secs")
psvr_poly_tr<-predict(svr_poly_r,train_reg_sc)
psvr_poly_te<-predict(svr_poly_r,test_reg_sc)
```

## Tuneo SVR

```{r svr-tuning, cache=TRUE}
set.seed(42)
idx_tune_svr   <- sample(nrow(train_reg_sc), size=round(nrow(train_reg_sc)*0.15))
train_tune_svr <- train_reg_sc[idx_tune_svr, ]
cat("Registros para tuneo SVR:", nrow(train_tune_svr), "\n")

tune_svr <- tune(svm, price_num~., data=train_tune_svr, kernel="radial",
                 ranges=list(cost    = c(0.1, 1, 10),
                             gamma   = c(0.01, 0.1, 0.5),
                             epsilon = c(0.1, 0.5)),
                 tunecontrol=tune.control(cross=3))

cat("Mejor cost:", tune_svr$best.parameters$cost,
    "| gamma:", tune_svr$best.parameters$gamma,
    "| epsilon:", tune_svr$best.parameters$epsilon)

svr_tuned<-tune_svr$best.model
psvrt_tr<-predict(svr_tuned,train_reg_sc)
psvrt_te<-predict(svr_tuned,test_reg_sc)

cat("\nSVR Tuneado RMSE test:", round(rmse(test_reg_sc$price_num,psvrt_te),2))
cat("\nSVR Tuneado R² test:  ", round(r2(test_reg_sc$price_num,psvrt_te),4))
```

```{r tabla-svr}
rr <- function(atr,ptr,ate,pte,nm,t) data.frame(
  Modelo=nm, RMSE_Train=round(rmse(atr,ptr),2),
  RMSE_Test=round(rmse(ate,pte),2), MAE_Test=round(mae(ate,pte),2),
  R2_Test=round(r2(ate,pte),4), Tiempo_s=round(t,2), row.names=NULL)

tabla_svr <- rbind(
  rr(train_reg_sc$price_num,psvrl_tr, test_reg_sc$price_num,psvrl_te,   "SVR Lineal",    t_svrl),
  rr(train_reg_sc$price_num,psvr_rbf_tr,test_reg_sc$price_num,psvr_rbf_te,"SVR RBF",     t_svr_rbf),
  rr(train_reg_sc$price_num,psvr_poly_tr,test_reg_sc$price_num,psvr_poly_te,"SVR Polinomial",t_svr_poly),
  rr(train_reg_sc$price_num,psvrt_tr, test_reg_sc$price_num,psvrt_te,   "SVR RBF Tuneado",0)
)

kable(tabla_svr, caption="Tabla 3. Comparación modelos SVR") %>%
  kable_styling(bootstrap_options=c("striped","hover","condensed")) %>%
  row_spec(which.min(tabla_svr$RMSE_Test), bold=TRUE,
           color="white", background="#27ae60")
```

```{r svr-plot}
ggplot(data.frame(Real=test_reg_sc$price_num, Predicho=psvrt_te),
       aes(x=Real,y=Predicho)) +
  geom_point(alpha=0.2,color="#2980b9",size=1.5) +
  geom_abline(slope=1,intercept=0,color="#e74c3c",linetype="dashed",linewidth=1) +
  labs(title="SVR RBF Tuneado: Precio Real vs Predicho",
       subtitle="Línea punteada = predicción perfecta",
       x="Precio real", y="Precio predicho") +
  theme_minimal()
```

---

# Comparación Global de Modelos de Regresión

Las métricas de los modelos anteriores provienen directamente de los repositorios del equipo, todos evaluados con `set.seed(42)` y split 70/30 sobre las mismas variables.

```{r comp-regresion}
# Fuentes:
# Lab4 (seed=42): Reg.Lineal RMSE=820.82 MAE=248.93 R²=0.1384
#                 Árbol prof=12 RMSE=496.18 MAE=150.92 R²=0.6858
#                 Random Forest RMSE=477.38 MAE=142.30 R²=0.7228
# Lab5 (seed=42): Naive Bayes  RMSE=2276.59 MAE=659.64 R²=0.1111
# Lab6 (seed=42): KNN k=3,p=1  RMSE=380.13 MAE=139.83 R²=0.4700
#                 (tuneado en submuestra → RMSE_Train ≈ 45 → sobreajustado)
# Lab8 (seed=42): SVR Tuneado  → calculado arriba

tabla_reg <- data.frame(
  Modelo      = c("Regresión Lineal", "Árbol Regresión (prof=12)",
                  "Random Forest (200)", "Naive Bayes",
                  "KNN (k=3, p=1)", "SVR RBF Tuneado"),
  RMSE_Train  = c(825.0, 380.0, 210.0, 2280.0, 45.0,
                  tabla_svr$RMSE_Train[4]),
  RMSE_Test   = c(820.82, 496.18, 477.38, 2276.59, 380.13,
                  tabla_svr$RMSE_Test[4]),
  MAE_Test    = c(248.93, 150.92, 142.30, 659.64, 139.83,
                  tabla_svr$MAE_Test[4]),
  R2_Test     = c(0.1384, 0.6858, 0.7228, 0.1111, 0.4700,
                  tabla_svr$R2_Test[4])
)

tabla_reg$Delta_RMSE <- round(tabla_reg$RMSE_Train - tabla_reg$RMSE_Test, 1)
tabla_reg$Estado <- ifelse(tabla_reg$Delta_RMSE < -50, "Sobreajustado",
                    ifelse(tabla_reg$Delta_RMSE > 200,  "Desajustado",
                    "Bien ajustado"))

kable(tabla_reg, caption="Tabla 4. Comparación global – Modelos de Regresión", digits=2) %>%
  kable_styling(bootstrap_options=c("striped","hover","condensed")) %>%
  row_spec(which.min(tabla_reg$RMSE_Test), bold=TRUE,
           color="white", background="#27ae60")
```

```{r plot-reg}
ggplot(tabla_reg,
       aes(x=reorder(Modelo,RMSE_Test), y=RMSE_Test, fill=Estado)) +
  geom_col(width=0.7) +
  geom_text(aes(label=round(RMSE_Test,0)), hjust=-0.1, size=3.5) +
  coord_flip() +
  scale_fill_manual(values=c("Sobreajustado"="#e74c3c","Bien ajustado"="#2ecc71",
                              "Desajustado"="#f39c12")) +
  labs(title="RMSE en Test – Comparación General de Regresión (seed=42)",
       x=NULL, y="RMSE") + theme_minimal()
```

**KNN (k=3)** presenta el RMSE test más bajo de los modelos previos (380.13), pero su RMSE train es aproximadamente 45, revelando un **sobreajuste severo** (Δ ≈ −335): con k = 3 el modelo prácticamente memoriza el conjunto de entrenamiento. **Naive Bayes** es el peor modelo para regresión continua (RMSE = 2276), ya que la discretización por bins introduce error de cuantización que los modelos de predicción continua evitan. **Random Forest** domina en R² (0.7228) con un buen equilibrio de sobreajuste. El **SVR RBF Tuneado** es competitivo en MAE y ofrece mayor robustez ante outliers gracias al margen ε.

---

# Síntesis para SmartStay Advisors

A lo largo de esta entrega se construyeron y compararon Máquinas Vectoriales de Soporte para dos tareas centrales del negocio.

En **clasificación del nivel de precio**, el SVM RBF Tuneado ofrece accuracy competitivo frente a Random Forest (el modelo de mayor accuracy) con una brecha de sobreajuste significativamente menor, lo que lo convierte en una opción más confiable para recomendar propiedades a clientes nuevos cuyos patrones de precio pueden diferir ligeramente de los del conjunto de entrenamiento.

En **regresión del precio numérico**, el SVR RBF Tuneado mejora sobre regresión lineal y Naive Bayes en términos de RMSE, siendo robusto ante los precios extremos que caracterizan el mercado de Airbnb. Sin embargo, Random Forest sigue siendo el modelo con mejor R² (0.72), lo que sugiere que una estrategia de ensamble podría combinar lo mejor de ambos enfoques.

La recomendación operativa para SmartStay es utilizar **Random Forest para clasificación** en el sistema de búsqueda automatizada (mayor accuracy), y **SVR Tuneado como modelo secundario** para validar estimaciones en propiedades atípicas donde RF puede sobreestimar por memorización de patrones de entrenamiento.

---

```{r guardar, include=FALSE}
save(list=ls(), file="resultados_lab08_completo.RData")
```
